臺灣高等法院民事判決　　　　　　　　　 96年度上字第335號
上　訴　人　己○○
　　　　　　　　　　　　樓
訴訟代理人　丁○○
被上訴人　　戊　○
　　　　　　丙○○
前列2 人共同
訴訟代理人　陳志勇律師
共　　　同　莊志成律師
複代理人　　謝碧鳳律師
被上訴人　　乙○○　　原住河北省三河市燕郊鐵三局對面
　　　　　　甲○○
　　　　　　　　　　　　5號
上列當事人間損害賠償事件，上訴人對於中華民國96年 2月15日
台灣台北地方法院94年度訴字第6367號第一審判決提起上訴，經
經本院於96年9月5日言詞辯論終結，判決如下：
    主    文
上訴駁回。
第二審訴訟費用由上訴人負擔。
    事實及理由
一、被上訴人乙○○、甲○○未於言詞辯論期日到場，核無民事
    訴訟法第 386條所列各款情形，依上訴人之聲請，由其一造
    辯論而為判決。
二、上訴人起訴主張：
  (一)上訴人於民國85年3月1日與被上訴人乙○○、甲○○、戊○
    （以下簡稱乙○○等3人）簽訂「共同經營工廠合同」，約
    定由上訴人出資新臺幣（下同）1,650,000元，與被上訴人
    乙○○等3人共同設立一新公司，藉以向中國大陸北京中國
    機械設設備進出口總公司（下簡稱中機公司）購買豐台塑料
    製品廠，性質上為合同行為。當時被上訴人乙○○等3人並
    向上訴人詐稱投資可月獲利十數萬元，上訴人不疑有他，於
    85年3月13日遵期如數將上訴人應出資之金額交付被上訴人
    乙○○等3人收執，詎料，自上訴人出資迄今，被上訴人所
    稱設立新公司及購買上開工廠等事，迄未辦理，經上訴人查
    證，獲悉該工廠早於84年11月10日遭第三人美台捷升公司向
    中機公司購買，致雙方所簽訂之共同經營工廠合同之契約目
    的不能達成。
  (二)被上訴人乙○○等3人明知不可能再向中機公司購得該塑料
    廠，竟基於詐騙上訴人出資額之故意，向上訴人偽稱上訴人
    之出資額將設立新公司及購買前開塑料廠，上訴人因而陷於
    錯誤而交付向被上訴人戊○之妻丙○○借貸而來之款項參與
    出資，支出高達年息24％之高利，依民法第184條、第213條
    規定，被上訴人4人依連帶負賠償之責及加計自受領時起之
    利息。購買上開工廠之契約目的既已不能達成，上訴人業於
    94年5月11日以存證信函通知被上訴人解除上開契約，被上
    訴人戊○並於94年5月15日收受，對其他被上訴人之解除通
    知，則以起訴狀繕本之送達為解除契約之意思表示，被上訴
    人4人依民法第226、256、259條規定，應將已交付之款項返
    還外，並應加計自受領時起之利息償還之。
  (三)上訴人與訴訟代理人丁○○並非夫妻關係，只是同居人身分
    ，真正簽約投資人是己○○，與丁○○無關。丁○○到大陸
    北京被騙看一家不知名稱的破爛工廠，回來之後，告訴上訴
    人不要上當。乙○○（甲○○男友）與戊○（丙○○丈夫）
    主導，在84年11月10日與中機公司訂定股權轉讓協議書，由
    其2人以人民幣6百萬元購買中機公司對北京市豐臺區北京塑
    膠廠之固定資產及股權，該契約內容並未告知上訴人，上訴
    人完全不知情。事後被上訴人又於85年3月1日詐騙上訴人與
    被上訴人乙○○等 3人簽訂共同經營工廠合約，使上訴人陷
    於錯誤，將丁○○及上訴人所有之土地設定 4百萬元抵押權
    予被上訴人丙○○，並以每月2分利息計算，丁○○於85年3
    月13日匯款 340萬元予甲○○，被上訴人86年4月7日把前揭
    股權轉讓協議書內容傳真給上訴人，此時上訴人才知被騙。
  (四)本件純係詐欺，請求權時效應為10年。上訴人投資開設工廠
    ，係永久性事業，被上訴人以時效抗辯，無非企圖依此搶去
    上訴人之投資款，居心狠毒。
  (五)上訴聲明：
    1.原判決廢棄。
    2.上開廢棄部分，被上訴人應連帶給付上訴人 1,650,000元
      及自85年3月14日起至清償日止按年息5%計算之利息。
    3.上訴人願供擔保請准宣告假執行。
三、被上訴人戊○、丙○○則以：
  (一)關於被上訴人丙○○部分：
    1.丙○○並未借款予上訴人己○○：
      被上訴人丙○○並未借款予上訴人，而係上訴人己○○之
      同居人丁○○向被上訴人借款 400萬元，業經福建金門地
      方法院87年度城簡字第17號、87年度簡上字第11號判決確
      定，且丁○○借款時，表示上開借款係供其週轉用，丙○
      ○不知丁○○竟將上開借款轉借上訴人己○○、被上訴人
      甲○○作為投資大陸工廠之資金。
    2.丙○○是否曾借款予上訴人，與上訴人請求之事項無關：
      (1)上訴人主張之詐欺案件，業經台灣板橋地方法院檢察署
        （以下簡稱板檢）以87年度偵字第 27214號、88年度偵
        續字第 289號為不起訴處分，復經台灣高等法院檢察署
        （以下簡稱高檢署）89年度議字第3397號駁回上訴人之
        再議聲請而告確定在案。被上訴人並非「共同投資工廠
        」之投資人，與上訴人間並無任何債權債務關係。
      (2)系爭投資工廠之投資款，每人出資為 165萬元，上訴人
        無資力，竟由丁○○以週轉為由向丙○○借款 400萬元
        ，並轉借其中之 165萬元與被上訴人甲○○，丙○○才
        是本件投資案之被害人。
    3.被上訴人主張之侵權行為損害賠償請求權已罹於時效而消
      滅：
      上訴人主張侵權行為之事實發生於85年 3月間，其請求權
      因2年間不行使而消滅，被上訴人主張時效抗辯。
  (二)關於被上訴人戊○部分：
    1.上訴人主張民法第184條、第213條部分：
      上訴人就本件投資糾紛曾向板檢提出詐欺告訴，經板檢以
      87年度偵字第27214號、88年度偵續字第289號為不起訴處
      分，並經高檢署以89年度議字第3397號駁回再議聲請，上
      訴人復以同一事實提出背信、詐欺告訴，經台灣台北地方
      法院檢察署（以下簡稱北檢）以93年度偵字第1426號為不
      起訴處分，復經高檢署以94年上聲議字第 839號處分書駁
      回上訴人再議之聲請而告確定。上訴人主張被上訴人等詐
      騙出資，應負侵權行為責任，與事實不符。何況，上訴人
      主張被上訴人於85年間對其實施侵權行為，已逾2年時效
      ，被上訴人主張時效抗辯。
    2.上訴人主張民法第226條、第256條及第259條部分：
      (1)兩造係簽訂共同經營工廠合約，約定向中機公司購買豐
        台塑料製品廠，性質上為合同行為，與民法第226條就
        契約行為規定之情形有間，並無適用之餘地。依合約約
        定，上訴人之投資款係給付予中機公司，上訴人主張被
        上訴人有「可歸責之事由」及「給付不能」情形，被上
        訴人均予否認，上訴人應負舉證責任。
      (2)上訴人主張依民法256條規定行使解除權，被上訴人否
        認上訴人有解除權。被上訴人戊○並未收受上訴人之投
        資款，而甲○○係將上訴人所匯之投資款與上訴人共同
        交付被乙○○，縱上訴人得解除契約，亦僅得向乙○○
        請求返還。
      (3)有關本件投資事宜，係甲○○介紹戊○參加投資，兩造
        於84年8、9月間已洽談，且甲○○曾與丁○○於84年11
        月間一同去查看位於大陸之工廠，當時上訴人業已知悉
        乙○○購買中機公司塑料廠之投資事宜，並約定乙○○
        、戊○先行以美台捷升公司名義與中機公司簽訂股權移
        轉協議書，而戊○僅係單純出資之投資人，至於有關購
        地、設立公司之事宜，均全權委託乙○○在中國大陸洽
        談處理，兩造於85年3月1日簽訂共同經營合約後，隨即
        前往中國大陸了解塑膠工廠之生產情形，上訴人並曾參
        加廠務會議，其回國後，亦於85年5月1日委託訴外人即
        其妹周芬瑩全權代理其在中國大陸所投資之股東份內一
        切業務推展、參與股東會議、表決議定事項、帳務結算
        會知、行使公司有關之執行任務，乙○○就工廠之登記
        、經營事宜亦一再以傳真信函向全體股東報告，上訴人
        所謂其欲購買「豐台塑料製品廠」之契約目的不能達成
        ，乃屬子虛，不足採信。
      (4)本件投資案之金額為人民幣 600萬元，而甲○○、戊○
        、乙○○及上訴人各出資新台幣 165萬元，合計為新台
        幣660萬元，依當時匯率計算為人民幣200萬元，其餘不
        足額係以工廠營運後所得之營利分期清償，並無上訴人
        所言將85年3月13日之投資款，支付84年11月10日李、
        陳所欠中機公司債務之情形，只因工廠營運虧損，被上
        訴人不願再出資，上訴人竟藉詞契約目的不能達到解除
        契約，以規避投資損失，實不足採等語置辯。
  (三)答辯聲明：
    1.上訴駁回。
    2.第二審上訴費用由上訴人負擔。
四、被上訴人甲○○未於言詞辯論期日到場，據其提出之書狀略
    以：
  (一)被上訴人並無侵占上訴人投資款，系爭投資款係於85年3、4
    月間由被上訴人與上訴人一同帶至大陸，並以上訴人名義於
    大陸海關辦理驗資手續，除其中 330萬元投資工廠外，餘款
    約50萬元係被上訴人結清代墊丁○○於84年11月間前往大陸
    及上訴人該次大陸行之旅費及住宿費，餘款並未交付被上訴
    人，被上訴人何來侵占？被上訴人並非乙○○之女友。被上
    訴人係於84年間與丁○○同去看大陸工廠，當時丁○○已知
    悉有關乙○○投資購買中機公司塑料廠之事且當時已決定投
    資，而被上訴人亦於85年 4月間與上訴人一同前往大陸，當
    時曾經在北京滯留十餘日，並親自參與工廠營運，且與上訴
    人在該工廠合照留念，而上訴人投資後，委託其親妹妹周芬
    瑩前往大陸管理工廠、監督工廠之運作，時間長達一個月，
    今上訴人因系爭工廠經營不善，竟誣指並無購買工廠，實不
    可採。被上訴人係與上訴人共同投資工廠，被上訴人既非合
    約之相對人，縱上訴人得解除合約，亦不得向被上訴人請求
    返還投資款。
  (二)上訴人曾就系爭投資案對被上訴人提出詐欺告訴，業經北檢
    以93年度偵字第1426號不起訴處分，並經高檢署以94年度上
    聲議字第 839號駁回上訴人再議之聲請。被上訴人另主張時
    效抗辯，上訴人一再表示並無時效問題，與民法規定不符等
    語置辯。
  (三)答辯聲明：
    1.上訴駁回。
    2.如受不利判決，被上訴人願供擔保請免為假執行之宣告。
五、兩造不爭之事實：
  (一)上訴人就本件投資糾紛曾向板檢提出詐欺告訴，經板檢以87
    年度偵字第27214號、88年度偵續字第289號為不起訴處分，
    並經高檢署以89年度議字第3397號駁回再議聲請，上訴人復
    以同一事實提出背信、詐欺告訴，經北檢以93年度偵字第
    1426號為不起訴處分，復經高檢署以94年上聲議字第839號
    處分書駁回上訴人再議之聲請而告確定。
  (二)上訴人主張於85年3月1日與被上訴人乙○○等 3人簽訂「共
    同經營工廠合約」之事實，業據提出合約書影本為證，且為
    被上訴人甲○○、戊○所自認，堪信屬實。
六、兩造爭點之論述：
  上訴人主張被上訴人應負共同侵權行為責任，並主張解除契約
  請求返還價金，為被上訴人所否認，並以前揭情詞置辯，爰論
  述如下：
  (一)關於侵權行為損害賠償請求權部分：
    按因侵權行為所生之損害賠償請求權，自請求權人知有損害
    及賠償義務人時起， 2年間不行使而消滅。自有侵權行為時
    起，逾10年者亦同。次按時效完成後，債務人得拒絕給付。
    民法第 184條第1項、第144條分別定有明文。上訴人主張被
    上訴人 4人詐欺等情，因上訴人於87年間即曾向板檢提出刑
    事詐欺告訴，有被上訴人提出之板檢署87年度偵字第 27214
    號不起訴處分書附於原審卷一第17頁可稽，觀上訴人告訴意
    旨內容，已指訴被上訴人4 人有詐欺事實，足證上訴人至遲
    在87年間已知悉被上訴人有詐欺之情，揆諸首開規定，上訴
    人對被上訴人之侵權行為損害賠償請求權之時效，應自87年
    起算2年不行使而消滅。乃上訴人係於94年5月24日始向福建
    金門地方法院提起本件侵權行為損害賠償請求權訴訟，有收
    文戳附卷可稽，顯已逾2 年消滅時效，時效已完成，被上訴
    人以時效抗辯，為有理由，則被上訴人是否有詐欺行為而應
    負侵權行為之賠償責任，即無審究之必要。上訴人雖主張消
    滅時效為10年或訴訟一直在進行沒有時效之問題云云，然上
    訴人係於87年間即已知有損害及賠償義務人，並非不知情，
    自應適用民法第184條第1項前段規定，而非該條後段之10年
    時效規定；又消滅時效中斷之事由，依民法第129條第1項規
    定，雖因起訴而中斷，此所謂之起訴係指提起民事訴訟以行
    使權利之行為（最高法院71年台上字第1788號判例參照），
    並非謂提出詐欺之刑事告訴亦屬民法法條規定之「起訴」。
  (二)關於解除契約之返還價金部分：
    上訴人雖於原審主張購買工廠之契約目的已不能達成，其已
    解除契約，請求被上訴人返還投資款云云。然，上訴人於本
    院行準備程序時，表明根本不知投資之公司在那裡，其實僅
    係被騙等語（本院卷第55頁反面），足認上訴人之真意應係
    認為簽訂合約僅係被上訴人乙○○等 3人詐欺之手段，上訴
    人係受詐欺而訂定合約，並無真正之投資事宜，則上訴人認
    為合約之目的不能達成，主張解除契約回復原狀，與其一貫
    所謂之「被詐欺」之說不合，已難信實。況，被上訴人戊○
    、乙○○確有購買豐台塑料廠，上訴人於85年5月1日曾委託
    訴外人周芬瑩全權代理上訴人在中國大陸北京市豐台塑料製
    品廠（北京市○○區○○路）所投資之股東份之一切業務推
    展、參與股東會、表決議定事項、帳務結算會知，行使公司
    有關應有權責等之執行任務等情，有被上訴人戊○提出之上
    訴人委託書影本可證（原審卷一第42頁）；再參以本院依職
    權調取板檢88年度偵續字第 289號偵查卷，證人周芬瑩於偵
    查中證稱：「黃委託我代為查看投資的工廠，在5月去了1個
    月」等語（該卷第42頁反面），可見上訴人主張被上訴人戊
    ○、乙○○未購買上開工廠云云，並不可採。又，被上訴人
    甲○○係與上訴人共同投資系爭工廠之人，此觀上訴人提出
    之共同經營工廠合約中，上訴人與甲○○同列為乙方自明，
    被上訴人甲○○既非契約相對人，縱然系爭合約已解除，上
    訴人亦無從對被上訴人甲○○請求返還投資款。至於被上訴
    人丙○○並非系爭契約當事人，有上開合約可證，上訴人請
    求被上訴人丙○○返還投資款，亦屬無據。
七、綜上所述，被上訴人之侵權行為損害賠償請求權已罹於時效
    而消滅，而丙○○並非共同經營工廠合約之當事人，甲○○
    則與上訴人同係該合約之乙方並非相對人，上訴人不得對該
    2 人主張解除契約請求返還投資款。至於被上訴人乙○○與
    戊○雖為共同經營工廠合約之甲方，上訴人主張有因可歸責
    於被上訴人乙○○、戊○ 2人之事由致給付不能等情，為被
    上訴人戊○所否認，上訴人復未舉證以實其說，已難採信；
    何況上訴人指訴其 2人背信部分，亦經北檢以「乙○○並無
    未能正常經營公司之情形、戊○係單純之投資人」為由，對
    其2人為不起訴處分（原審卷一第33、34頁）；益證上訴人
    主張解除契約，於法尚有未合。從而，上訴人依侵權行為或
    解除契約之法律關係，請求被上訴人4人連帶賠償或返還投
    資款1,650,000元及自85年3月14日起算之法定遲延利息，為
    無理由，應予駁回。是則原審駁回上訴人之請求及假執行之
    聲請，於法並無違誤。上訴意旨指摘原判決不當，求予廢棄
    改判，為無理由，應予駁回。
八、本件事證已臻明確，兩造其餘攻擊防禦方法，經審酌後，或
    與本件無涉，或與判決結果不生影響，毋庸一一論列。
九、據上論結，本件上訴為無理由，依民事訴訟法第449條第1項
    、第78條、第463條、第385條第1項前段，判決如主文。
中　　華　　民　　國　　96　　年　　9　　月　　 19　　日
                    民事第二庭
                        審判長法　官  吳謙仁
                              法　官  李瓊蔭
                              法  官  蘇瑞華
正本係照原本作成。
如不服本判決，應於收受送達後20日內向本院提出上訴書狀，其
未表明上訴理由者，應於提出上訴後20日內向本院補提理由書狀
（均須按他造當事人之人數附繕本）上訴時應提出委任律師或具
有律師資格之人之委任狀；委任有律師資格者，另應附具律師資
格證書及釋明委任人與受任人有民事訴訟法第466條之1第1項但
書或第2項（詳附註）所定關係之釋明文書影本。
中　　華　　民　　國　　96　　年　　9 　　月　　20　　日
　　　　　　　　　　　　　　　書記官  鐘秀娥
附註：
民事訴訟法第466條之1（第1項、第2項）：
對於第二審判決上訴，上訴人應委任律師為訴訟代理人。但上訴
人或其他法定代理人具有律師資格者，不在此限。
上訴人之配偶、三親等內之血親、二親等內之姻親，或上訴人為
法人、中央或地方機關時，其所屬專任人員具有律師資格並經法
院認為適當者，亦得為第三審訴訟代理人。
